【裁判字號】    95,醫,13
【裁判日期】    990503
【裁判案由】    侵權行為損害賠償
【裁判全文】
臺灣桃園地方法院民事判決                95年度醫字第13號
原      告  李順清
訴訟代理人  李義明
            呂清雄律師
上  1   人
複  代理人  劉美君
被      告  國軍桃園總醫院
法定代理人  趙遲
被      告  易修成
            柯朝元
            鄭幼文
            陳俊谷
上5 人共同
訴訟代理人  張家琦律師
            林鳳秋律師
複  代理人  詹素芬律師
            曾酩文律師
            齊健翔
            王浩
上列當事人間侵權行為損害賠償事件，本院於民國99年2 月25日
言詞辯論終結，判決如下：
    主  文
原告之訴及假執行之聲請均駁回。
訴訟費用由原告負擔。
    事實及理由
一、原告主張：
  (一)原告之子李華明（下稱被害人）素知其本身為慢性B 型肝炎
    帶原者乃罹患肝癌之高危險群，自民國92年10月16日起至94
    年8 月3 日止，即定期（約每3 至4 個月）在被告國軍桃園
    總醫院（下稱桃園醫院）進行腹部超音波檢查，共計6 次。
    上述超音波檢查中，被告易修成早於92年10月16日初次超音
    波檢查即診斷被害人患有「肝硬化併有脾腫大（Livercirrh
    osis withsplenomegaly ）」，惟被害人於歷次超音波檢查
    後至回桃園醫院接受門診，桃園醫院之醫師卻都僅診斷並告
    知被害人罹患「B 型肝炎（Hepatitis B ）」、「消化不良
    （dyspepesia）」，且未給任何抗B 型肝炎病毒之藥物，亦
    未對肝硬化疾患予以適當之追蹤治療。自94年11月2 日起，
    被害人右上腹部開始疼痛，至94年11月10日，被害人到桃園
    醫院急診室求診，陳俊谷診斷被害人罹患「腹痛（疾病分類
    代碼789.0 ）」、「肝硬化，未提及酒精（疾病分類代碼57
    1.5 ）」，除了對被害人開立一連串檢查項目外，僅開給胃
    腸藥及消炎止痛劑後，遂於當日11時25分許可被害人出院（
    MBD ），未要求被害人住院診治。另當日3 時16分對被害人
    進行的的超音波檢查亦未發現異狀。被害人因右上腹部持續
    疼痛未改善，於翌日即94年11月11日晚間至台北榮民總醫院
    （下稱台北榮總）之急診求診，台北榮總醫師在得知被害人
    有B 型肝炎病毒帶原者及主訴右上腹部疼痛後，即開始(1)進
    行觸診，發現被害人右上腹及上胃部有壓痛（tenderness）
    現象；(2)被害人進行腹部超音波檢查，發現有肝腫塊（hepa
    tic mass）；(3)安排腹部電腦斷層檢查。初步診斷為：肝腫
    瘤，懷疑是肝細胞癌（hepa tic tumor，R/O HCC ）。台北
    榮總經過電腦斷層掃描後，確認腫瘤已有6 公分，且依BCLC
    分類系統屬於C 期（重度），並建議開刀。嗣被害人雖於94
    年12月8 日在台北榮總接受「右肝葉切除術（LOBECTOM YOF
    LIVER ，RIGHT ）」及化療，惟因為被害人當時不僅肝腫瘤
    太大（T4N1Mx），且已有淋巴結移轉、門靜脈栓塞等預後不
    良情況，致被害人終因「肝癌末期併出血」於95年3 月26日
    死亡。
  (二)按早期發現是肝癌治療存活率的指標。前台大醫院院長李源
    德所著之「一般內科學」指出：「肝癌的直徑很小的早期病
    例雖可使用局部療法，不過腫瘤逐漸長大或發生門脈栓塞等
    情況的進行性肝癌就應考慮全身性療法。一般言之，由肝癌
    縮小的效果看來，局部治療要比全身性治療為佳」。另「癌
    症諮詢中心」網站之文獻指出，「當肝癌病變的部分還小，
    病人尚未出現症狀時即予開刀，5 年存活率一般可在百分之
    50上下；但如等到出現症狀後才處理時，5 年存活率僅只有
    百分之5 左右。」。可見，早期發現，早期治療是肝癌患者
    提高存活率的最重要原則。本件被害人自知為罹患肝癌之高
    危險群，因此早於92年10月6 日起即定期在桃園醫院接受超
    音波檢查，目的即在於早期發現肝癌，惟迄94年11月10日止
    ，逾2 年期間之7 次超音波檢查，桃園醫院竟從未發現被害
    人患有肝癌，更從未對被害人進行任何肝癌之治療。翌日（
    94年11月11日）被害人至台北榮總作超音波檢查時被告知患
    有肝腫塊，經電腦斷層檢查確認有6 公分之晚期肝癌腫瘤。
    依台北榮總所開具之死亡證明書）載明：「末期肝癌併出血
    」，可知被害人之死因係因末期肝癌併發出血死亡。易言之
    ，造成死亡的疾病為「肝癌」，「出血」則為「末期肝癌」
    所引發之併發症，行政院衛生署醫事審理委員會（下稱衛生
    署醫審會）出具之鑑定意見就此表明「死因應為肝硬化合併
    肝癌」，可見「肝硬化」發生在先，「肝癌」發生在後。另
    由內科醫學全球權威教科書「哈里遜內科學」記載：「肝癌
    的發生通常以肝硬化為基礎」，亦可推知「肝癌」發生在「
    肝硬化」之後，即「肝癌」為被害人的直接死因。由於被害
    人至台北榮總時已出現症狀錯過肝癌治療時機，致手術預後
    不佳，含恨而終。綜上，被害人之死亡與被告之醫療延誤過
    失，顯有相當因果關係。
  (三)桃園醫院及易修成、柯朝元、鄭幼文及陳俊谷醫師（以下合
    稱易修成等4 名醫師）犯有下列可歸責或過失之事由：
  1.被告醫院之使用人易修成診斷錯誤，未能及時正確診斷出被
    害人罹患「肝細胞癌」。按「目前超音波檢查之解析力大約
    1 公分左右。肝癌由1 公分長到3 公分約為6 個月。因此，
    如果前次檢查腫瘤不到1 公分而看不出來，4 至6 個月後，
    肝癌之大小仍在3 公分以下」，可見超音波檢查乃目前診斷
    肝癌之高敏感度工具。再按在亞洲地區，B 型肝炎病毒為肝
    硬化之最重要病因，而肝硬化患者有百分之50以上會進展到
    肝癌，乃一般醫師應具有之醫學知識。是桃園醫院之醫師在
    知悉被害人為B 型肝炎病毒帶原者，且已患有肝硬化的情形
    下，對於被害人進行超音波檢查時即應提高注意義務，判讀
    有無發生肝癌之情況。依台北榮總94年11月12日被害人之電
    腦斷層檢查報告，被害人之肝腫瘤大小為6 公分，據此保守
    估計，被害人早於8 個月前的肝腫瘤大小應已超過1 公分以
    上，醫師經由超音波檢查應可清楚判讀出來。因此，易修成
    於94年8 月3 日及94年4 月1 日之超音波檢查報告皆未診斷
    出被害人患有肝癌，其判讀顯有疏失。
  2.被告醫院之使用人陳俊谷疏未檢查出被害人罹患肝細胞癌，
    亦未建議轉診。被害人於94年11月10日因右上腹部疼痛至被
    告醫院急診室求診時，其腫瘤大小當時已有6 公分，結果被
    告陳俊谷進行的的超音波檢查仍未能發現異狀，並診斷被害
    人罹患「腹痛」、「肝硬化，未提及酒精」，處置上僅開給
    胃腸藥及消炎止痛劑，即於當日11時25分許可被害人出院，
    並未建議被害人轉診。陳俊谷之上述醫療行為，除欠缺應有
    之注意義務外，顯已違反醫療法第73條：「醫院、診所因限
    於人員、設備及專長能力，無法確定病人之病因或提供完整
    治療時，應建議病人轉診」之規定。
  3.被告醫院之使用人柯朝元及鄭幼文疏未告知被害人患有肝硬
    化病情；對於被害人之「肝硬化」病情亦未進行正確診斷及
    處置，致被害人病情延誤惡化。依台大醫院院長李源德所著
    之「一般內科學」，「肝硬化」之治療方法包括高蛋白飲食
    、肝臟用藥、消化酵素、飲食控制、改變生活習慣等治療方
    法，以控制病情。惟柯朝元、鄭幼文於被害人歷次門診中竟
    未依先前之超音波報告結果（92年10月16日）發現之肝硬化
    ，詳實告知被害人病情，已違反醫師法第12條之1 ：「醫師
    診治病人時，應向病人或其家屬告知其病情、治療方針」之
    規定；更將被害人病情錯誤診斷為「B 型肝炎」、「消化不
    良」，亦未對被害人之肝硬化病情進行應為之處置，致被害
    人肝硬化病情未獲控制，肝機能提早惡化，影響肝癌之治療
    預後，顯有疏失。
  (四)台北榮總97年9 月5 日北總內字第0970018136號函（下稱「
    第2 次函」）說明二及三可知，「食道大量出血」導因於「
    肝門脈高壓」，而「肝門脈高壓」的可能原因有二：一為「
    肝硬化」，一為「肝癌併門脈腫瘤栓子（血栓）」。換言之
    ，肝癌所併發的「門脈腫瘤栓子」亦會造成肝門脈阻塞而形
    成「肝門脈高壓」，故第1 次衛生署醫審會鑑定意見所謂「
    食道靜脈曲張出血原因即為肝硬化所生成」，遺漏肝癌造成
    食道出血的可能性，顯違反上述醫學知識而不足採。被害人
    94年12月8 日之手術紀錄手寫記載：「tumorthrombosisove
    r Rt portal v.（在右肝門靜脈處有腫瘤栓塞）」可知，李
    華明確有「肝癌併門脈腫瘤栓子（血栓）」，造成「肝門脈
    高壓」，進而導致「食道大量出血」。第2 次函說明三固指
    出被害人患有「肝硬化」病情，惟並非罹患肝硬化的病人皆
    會併發「肝門脈高壓症」，只有嚴重肝硬化的病人才會，此
    由被害人於92年10月起即罹患肝硬化卻長期未併發「肝門脈
    高壓症」即可得證。被害人94年12月8 日之病理報告所記載
    之「Macronodularcirrho sis（巨結節性肝硬化）」只是肝
    硬化以肉眼觀察上的病理分類型態，而不是「嚴重度」的分
    類，故無法由該病理報告推論被害人當時患有嚴重之肝硬化
    進而引發肝門脈高壓症。被害人自92年起均定期陸續在桃園
    醫院檢查肝臟，桃園醫院病歷就被害人肝臟狀況均未有「嚴
    重肝硬化」一詞，被告毫無任何科學影像、數據為佐證，即
    濫稱被害人「長年嚴重肝硬化」，易生誤導。
  (五)縱被害人如被告所稱係因嚴重肝硬化併脾腫大導致食道靜脈
    曲張破裂出血，被害人於92年10月16日、93年3 月21日、93
    年9 月13日、93年11月29日、94年4 月1 日、94年7 月27日
    、94年8 月3 日、94年11月10日多次至被告醫院施以治療，
    被告均未以肝穿刺、腹腔鏡確認被害人肝硬化程度，或以電
    腦斷層掃瞄，亦未進行手術切除或投以正確之藥物治療，更
    未建議被害人至醫療設施較為齊全之其他醫院進行治療，致
    使被害人嚴重肝硬化併脾腫大長達2 年時間，終成死亡，被
    告難辭其咎。綜上，歸納被告之過失有4 項，分別如下：1.
    檢查或檢驗疏誤；2.症狀判斷疏誤及未與及時正確判斷之延
    誤；3.醫療方法疏誤；4.轉診之延誤。
  (六)依民法第224 條、第227 條、第227 條之1 規定，易修成等
    4 名醫師是以被告醫院使用人之身分履行桃園醫院與被害人
    間成立的醫療契約之醫療給付時有過失。換言之，有不完全
    給付中的加害給付致生被害人生命權受侵害之結果。原告係
    被害人之父，自得依契約關係請求殯葬費、醫療費及慰撫金
    等之損害賠償。另被告有上述之各項過失，已構成「怠於善
    良管理人之注意」（即怠於依一般觀念，認為有相當知識經
    驗及誠意之人應盡之注意），致被害人死亡結果之損害。易
    修成等4 名醫師身為被害人之主治醫師及超音波檢查醫師，
    皆負依醫療常規診治被害人之義務，在客觀上為被害人因此
    所生損害之共同原因，依民法第185 條規定，請求被告負共
    同侵權行為之損害賠償責任。再依民法第188 條第1 項規定
    ，桃園醫院為易修成等4 名醫師之僱用人，自應依本條規定
    對原告與其餘被告連帶負損害賠償責任。
  (七)請求損害賠償之項目、依據及其金額：
  1.殯葬費106,500元：
    原告為被害人支出殯葬費106,500 元及往返墓地承租之遊覽
    車費用4,500 元，原告依民法第192 條第1 項規定，請求被
    告賠償。
  2.醫療費用580,030元：
    被害人因被告之醫療過失致病情惡化後，至台北榮總就醫之
    日起至死亡之日止所支出之醫療費用（含健保局負擔部分）
    ，應由被告連帶賠償。原告為被害人支出醫療費共580,030
    元，依民法第192 條第1 項規定，請求被告賠償。
  3.扶養費420,000元：
    原告為被害人之父親，現年80歲無工作能力，被害人對原告
    負扶養義務，以內政部93年度台閩地區簡易生命表為據，原
    告之平均餘命尚有7.39年。以被害人生前每月給付原告扶養
    費5,000 元計算，總計420,000 元，依民法第194 條第2 項
    規定，請求被告賠償。
  4.慰撫金2,000,000元：
    桃園醫院為甚具規模之公立醫院，其財力自當不蜚，又易修
    成等4 名醫師之資力亦當不薄。反觀原告年逾古稀，所慰者
    乃子女得以承歡膝下，今因被告等人之醫療過失致被害人死
    亡，令原告必須承受「白髮人送黑髮人」之大痛，精神上感
    到萬分痛苦。因此，本件原告各請求慰撫金2,000,000 元，
    依民法第194 條及第227 條之1 規定，請求被告賠償。
  (八)醫療契約，係由醫療者提供醫療行為，病人給付醫療費用，
    屬勞務性契約，依契約約定，醫療者應提供適當之醫療予病
    人，是如未依約提供適當之醫療予病人，或提供有瑕疵之醫
    療予病人致病人受有損害者，病人自依債務不履行之法律關
    係請求損害賠償。再按於債務不履行，債務人所以應負損害
    賠償責任，係以有可歸責之事由存在為要件，故債務人苟證
    明債之關係存在，債權人因債務人不履行債務（給付不能、
    給付遲延或不完全給付）而受損害，即得請求債務人負債務
    不履行責任，如債務人抗辯損害之發生為不可歸責於債務人
    之事由所致，即應由其負舉證責任，如未能舉證證明，自不
    能免責。復按如債務人抗辯損害之發生為不可歸責於債務人
    之事由所致，即應由其負舉證責任，如未能舉證證明，自不
    能免責」。本件桃園醫院與被害人訂有醫療契約，如桃園醫
    院主張其有不可歸責於己之事由，自應負舉證責任。又觀之
    民事訴訴訟法第277 條及其立法理由，可知立法者已考量在
    醫療糾紛事件中，被告全程參與醫療過程，製作醫療紀錄，
    具備醫療爭議事項的醫療知識，原告毫無插手空間之事實，
    故本件被告應負擔原告所主張事實不存在之舉證責任。另醫
    療法第73條第1 項及第82條第1 項分別規定：「醫院、診所
    因限於人員、設備及專長能力，無法確定病人之病因或提供
    完整治療時，應建議病人轉診。但危急病人應依第60條第1
    項規定，先予適當之急救，始可轉診」；「醫療業務之施行
    ，應善盡醫療上必要之注意」，皆屬「保護他人之法律」。
    被告違反上開醫療法之規定，致生被害人損害，依民法第18
    4 條第2 項推定有過失，被告如欲免責，應舉證其自身無過
    失。此外，民法第191 條之3 所指事業或工作活動之種類並
    無限制，只要從事之活動或工作，無論是工作或活動本身抑
    或其使用之工具或方法，有生損害於他人之「危險」，即應
    對他人所受損害，負賠償責任。因此，民法第191 條之3 之
    規定在醫療行為有其適用。桃園醫院所提供之醫療服務已對
    原告造成損害，如欲免責，應依但書規定證明其無過失或無
    因果關係。
  (九)聲明：
  1.被告應連帶給付原告新台幣（下同）3,106,530 元，及自起
    訴狀繕本送達最後被告之翌日起至清償之日止，按法定週年
    利率百分之5 計算之遲延利息。
  2.願提供擔保，請准宣告假執行。
二、被告抗辯：
  (一)民法第191 條之3 規定依其立法理由，適用之情形限於「近
    代企業」，並係從事危險事業或活動者製造危險來源從事危
    險事業或活動者於某種程度控制危險從事危險事業或活動者
    因危險事業或活動而獲取利益，而醫療行為在性質上迥異於
    民法第191 條之3 立法說明列舉之危險活動。醫療過程中之
    危險，肇因於未為醫療因疾病惡化造成之風險，係由疾病所
    造成，醫療目的乃在避免疾病本身之危險，醫療行為縱以企
    業方式為之，但所欲獲取之利益主要為病人之健康，非以費
    用之收取為主要目的，醫師於醫療中雖有防免副作用產生之
    義務，但僅為消極之義務，醫師於醫療過程中並未因其工作
    或活動而積極增加原來所無之危險，其工作或活動並未製造
    危險，依一般社會通念醫療行為非危險工作或活動，民法第
    191 條之3之規定並不適用於醫療事業及醫療行為。
  (二)89年2 月9 日新修正公布之民事訴訟法第277 條固規定，當
    事人主張有利於己之事實者，就其事實有舉證之責任。但法
    律別有規定，或依其情形顯失公平者，不在此限。惟依該條
    文之規定，原則上由主張有利於己之事實者，先就其事實有
    舉證之責任，但在例外情形下如法律別有規或依其情形顯失
    公平，始轉換由對造負舉證之責。本件法規並無明文規定由
    醫院或醫師就其醫療行為，先負無「侵權行為」之舉證之責
    ，若由病患負舉證之責時，亦無有何「顯失公平」之情形，
    然貿然先由醫院或醫師就其醫療行為，有無侵權行為，先負
    舉證之責，即就「消極事實」負舉證之責，非但過苛，且在
    社會保險制度未健全前，即逕採醫院或醫師先負舉證之責，
    必將破壞整個醫療體制。足見醫療行為並無民事訴訟法第27
    7 條但書舉證責任減輕（或轉換）規定之適用。
  (三)依衛生署醫審會出具之鑑定意見顯示，腫瘤大約不到3 個月
    就會倍增，本件被害人腫瘤應是生長較快，所以94年8 月時
    腫瘤應小於3 公分，依現行醫療技術，94年8 月12日當時不
    可能發現腫瘤。另早於92年10月16日初次超音波檢查被告即
    診斷被害人患有「肝硬化併有脾腫大) 」，而「肝硬化併有
    脾腫大」係為「門脈高壓」，其最常見且最嚴重之併發症即
    為「食道靜脈曲張破裂出血」，致死率高達百分之30至60。
    本件被害人死亡證明書之用語為「末期肝癌『併』出血」可
    知，「併」並無有表示因果關係的「導致」之意在內，亦即
    被害人直接死因之出血並非由肝癌所導致，被害人真正死因
    應與肝癌無關，被害人是因大量出血死亡，原因為食道靜脈
    曲張出血所致，而食道靜脈曲張出血原因為肝硬化，肝癌與
    肝硬化並無必然因素。況在被害人病故前3 個月間（94年12
    月8 日）「肝腫瘤已被切除」，則原告主張肝腫瘤與死亡間
    具有必然因果關係，與經驗法則不符。
  (四)原告引述之文件中雖有記載「肝癌的發生通常以肝硬化為基
    礎」，然此僅係一概括性描述；原告並未指出其與本件有何
    關連。縱如原告所述「肝硬化合併肝癌」，亦可知二者的情
    形是「併存」，而非因為「先後產生」的差別。即使依原告
    所述肝硬化先產生，而且與肝癌「同時一併」存在於被害人
    死亡時，被害人死亡之「大量出血」，實僅可能係因為肝硬
    化造成（即因肝硬化造成「肝門靜脈」壓力上升，進而造成
    「食道靜脈曲張」破裂致大量出血），足見被害人直接死亡
    原因之「食道靜脈曲張」破裂大量出血，確實係由肝硬化所
    導致，且早在被害人形成肝癌之前就已存在，因此，被害人
    之死亡，與肝腫瘤何時形成及何時發現之間，並無因果關係
    存在。
  (五)衛生署醫審會出具之鑑定意見係以「敏感性約為百分之90，
    特異性約百分之80至90」為由，做出「以超音波篩選肝癌病
    人，其誤失率（已有肝癌而未偵測到）約為百分之20」之結
    論。原告刻意就「特異性約百分80至90」避而不談，以「敏
    感性百分之90為由」斷章取義指稱「誤失率．．．應為百分
    之10．．．鑑定意見卻記載誤失率約為百分之20，與學理相
    違」，顯無足採，則原告據此為由所推論之「．．．依機率
    學，若經超音波檢查6 次，誤判率將為0.000001（百萬分之
    1 ）．．．」，更屬無稽。又原告所引用之流行病學一書中
    根本看不出有任何誤失率為百分之10之記載。另依原告所引
    用之哈里遜內科學一書第762 頁載有：「．．．超音波．．
    ．通常能發現大多數3cm 以上的腫瘤．．．」，可知腫瘤必
    須在3 公分以上才有可能被超音波檢查發現。衛生署醫審會
    出具之鑑定意見指出：「…肝癌體積之倍增時間差異很大，
    從小於3 個月至大於1 年，均有可能。本件被害人之腫瘤，
    依其病程觀察，應為倍增時間較短，亦即生長較快者」，而
    被害人既於94年11月11日發現有6 公分腫瘤，且其腫瘤倍增
    成長速率為小於3 個月之較快類型，則該腫瘤有大於可被超
    音波檢查發現之「3 公分」以上大小，自是在94年11月11日
    之前的3 個月即「8 月12日」之後，而被害人最後1 次施作
    超音波檢查之時間，既在94年8 月3 日，則當時縱或有肝腫
    瘤之產生，但腫瘤之大小自比「3 公分」小，依現在之醫學
    技術根本無法加以發現，是本件醫師自無過失可言。且以超
    音波檢驗肝癌，必然受限於當代科技之限制，此業經鑑定書
    明揭「以超音波篩選肝癌病人，其誤失率（已有肝癌而未偵
    測到）約為百分之20」。
  (六)桃園醫院之醫師當時為被害人施做94年8 月以前一系列之超
    音波檢查及血清胎兒球蛋白測定結果，無法診斷為肝細胞癌
    ，已符合醫療常規者。縱依原告所引述之哈里遜內科學一書
    第762 頁記載：「．．．超音波．．．通常能發現大多數3c
    m 以上的腫瘤」及同書第763 頁亦載明：「．．．建議用超
    音波結合AFP 測定來進行篩檢．．．」，足見單依原告所引
    述之資料，亦肯認「以超音波及血清胎兒球蛋白（AFP ）」
    之檢查方式。
  (七)被害人於94年11月10至桃園醫院急診時，主訴「右腰痛」、
    「前幾天有到石園看過說是尿路結石的問題」。依醫療常規
    ，急診之處置在於依據「病患當時之主要不適」檢視後而給
    予處置防免發生「對生命健康有立即危險」的狀況發生，而
    非就病患所曾經罹患之全部疾病作個別診視與醫療。被告醫
    師依其主訴給予施做相關急診處置（包含尿路檢驗及骨盆腔
    X 光檢查），並請被害人於門診繼續追蹤治療，自屬符合醫
    療常規者。
  (八)被害人於94年11月11日至台北榮總就診發現肝臟有6 公分腫
    瘤後，仍於94年11月22日出院，嗣於94年12月8 日始進行手
    術，可知被告無論是否於94年11月10日發現上述肝腫瘤，均
    對被害人接受手術之時間沒有影響，更無礙於手術之治療。
    再者，依原告所提出之胎兒蛋白正常不保證沒肝癌一文中指
    出：「肝癌已12公分大…說不定還可以用手術切除」，顯見
    依照醫療常規既使是肝腫瘤已達12公分，仍可以手術方式切
    除進行治療，則本件被害人當時之肝腫瘤既然僅有6 公分，
    益證被告無論是否於94年11月10日發現上述肝腫瘤，均無礙
    於後續手術之治療。又本件被害人之死因係「食道靜脈曲張
    破裂出血」，則無論是否於94年11月10日發現上述肝腫瘤，
    均與被害人之死亡結果無關。
  (九)聲明：
  1.原告之訴及其假執行之聲請均駁回。
  2.如受不利之判決，願供擔保，請准宣告免為假執行。
三、兩造不爭執之事項：
  (一)被害人於92年10月15日、92年10月21日、93年4 月5 日、93
    年9 月6 日、93年9 月13日、93年11月29日、93年12月10日
    、94年4 月1 日、94年3 月21日、94年7 月27日、94年8 月
    3 日至桃園醫院腸胃內科門診看診，並於92年10月16日（92
    年10月15日開單）、93年4 月8 日（93年4 月5 日開單）、
    93年9 月13日（93年9 月6 日開單）、93年11月30日（93年
    11月29日開單）、94年4 月1 日（94年3 月21日開單）、94
    年8 月3 日（94年7 月27日開單）進行腹部超音波掃瞄。嗣
    被害人於94年11月10日再度至桃園醫院急診。
  (二)被害人於94年11月11日晚間至台北榮總之急診。經過台北榮
    總施以電腦斷層掃描後，確認腫瘤已有6 公分，且依BCLC分
    類系統屬於C 期（重度），並建議開刀。嗣被害人於94年12
    月8 日在台北榮總接受「右肝葉切除術）」，並於94年12月
    21日開始接受輔助性放射線化療藥物合併治療，於95年3 月
    26日死亡，台北榮總開立死亡證明書在「直接引起死亡之疾
    病或傷害欄」記載「末期肝癌併出血」。
四、得心證之理由：
  (一)原告主張被害人自92年10月16日起至94年8 月3 日止，即定
    期（約每3 至4 個月）在桃園醫院進行腹部超音波檢查，共
    計6 次。上述超音波檢查中，易修成早於92年10月16日初次
    超音波檢查即診斷被害人患有「肝硬化併有脾腫大」，惟被
    害人於歷次超音波檢查後至回桃園醫院接受門診，桃園醫院
    之醫師卻都僅診斷並告知被害人罹患「B 型肝炎」、「消化
    不良」，且未給任何抗B 型肝炎病毒之藥物，亦未對肝硬化
    疾患予以適當之追蹤治療。自94年11月2 日起，被害人右上
    腹部開始疼痛，至94年11月10日，被害人到桃園醫院急診室
    求診，陳俊谷診斷被害人罹患「腹痛（疾病分類代碼789.0
    ）」、「肝硬化，未提及酒精（疾病分類代碼571.5 ）」，
    除了對被害人開立一連串檢查項目外，僅開給胃腸藥及消炎
    止痛劑後，遂於當日11時25分許可被害人出院，未要求被害
    人住院診治。另當日3 時16分對被害人進行的的超音波檢查
    亦未發現異狀。被害人因右上腹部持續疼痛未改善，於94年
    11月11日晚間至台北榮總之急診，經台北榮總以電腦斷層掃
    描後，確認腫瘤已有6 公分，且依BCLC分類系統屬於C 期（
    重度），並建議開刀。嗣被害人雖於94年12月8 日在台北榮
    總接受「右肝葉切除術」及化療，惟因為被害人當時肝腫瘤
    太大，且已有淋巴結移轉、門靜脈栓塞等預後不良情況，致
    被害人終因「肝癌末期併出血」而於95年3 月26日死亡。由
    此可知，被害人之死亡與被告之醫療延誤過失，顯有相當因
    果關係等語，為被告所否認，並執前詞置辯。
  (二)按債務不履行之債務人之所以應負損害賠償責任，係以有可
    歸責之事由存在為要件。若債權人已證明有債之關係存在，
    並因債務人不履行債務而受有損害，即得請求債務人負債務
    不履行責任。倘債務人抗辯損害之發生為不可歸責於債務人
    之事由所致，自應由其負舉證責任，如未能舉證證明，即不
    能免責。又醫療契約係受有報酬之勞務契約，其性質類似有
    償之委任關係，依民法第535 條後段規定，醫院既應負善良
    管理人之注意義務注，自應依當時醫療水準，對病患履行診
    斷或治療之義務。故為其履行輔助人之醫師或其他醫療人員
    （即醫療團隊）於從事診療時，如未具當時醫療水準，或已
    具上開醫療水準而欠缺善良管理人之注意，因而誤診或未能
    為適當之治療，終致病患受有傷害時，醫療機構即應與之同
    負債務不履行之損害賠償責任（最高法院97年度台上字第10
    00號判決意旨參照）。經查，被害人自92年10月16日起至94
    年11月10日至陸續前往桃園醫院就診一事，為兩造所不爭執
    ，是被害人與桃園醫院間有醫療契約關係存在，應堪認定。
    又被害人雖已於95年3 月26日死亡，然此死亡結果與被告所
    提供之醫療行為間有無因果關係乙節，仍應由原告先負舉證
    責任，之後，再由被告就該損害之發生為不可歸責於己之事
    由所致負舉證責任。
  (三)原告主張被告醫院之使用人易修成診斷錯誤，未能及時正確
    診斷出被害人罹患肝細胞癌。因目前超音波檢查之解析力大
    約1 公分左右。肝癌由1 公分長到3 公分約為6 個月。因此
    ，如果前次檢查腫瘤不到1 公分而看不出來，4 至6 個月後
    ，肝癌之大小仍在3 公分以下，可見超音波檢查乃目前診斷
    肝癌之高敏感度工具。又亞洲地區，B 型肝炎病毒為肝硬化
    之最重要病因，而肝硬化患者有百分之50以上會進展到肝癌
    ，乃一般醫師應具有之醫學知識，故桃園醫院之醫師在知悉
    被害人為B 型肝炎病毒帶原者，且已患有肝硬化的情形下，
    對於被害人進行超音波檢查時即應提高注意義務，判讀有無
    發生肝癌之情況。依台北榮總94年11月12日被害人之電腦斷
    層檢查報告，被害人之肝腫瘤大小為6 公分，據此保守估計
    ，被害人早於8 個月前的肝腫瘤大小應已超過1 公分以上，
    醫師經由超音波檢查應可清楚判讀出來。因此，易修成於94
    年8 月3 日及94年4 月1 日之超音波檢查報告皆未診斷出被
    害人患有肝癌，其判讀顯有疏失。另桃園醫院之使用人陳俊
    谷疏未檢查出被害人罹患肝細胞癌，亦未建議轉診。被害人
    於94年11月10日因右上腹部疼痛至被告醫院急診室求診時，
    其腫瘤大小當時已有6 公分，結果陳俊谷進行的的超音波檢
    查仍未能發現異狀，並診斷被害人罹患「腹痛」、「肝硬化
    ，未提及酒精」，處置上僅開給胃腸藥及消炎止痛劑，即於
    當日11時25分許可被害人出院，並未建議被害人轉診。被告
    陳俊谷之上述醫療行為，除欠缺應有之注意義務外，顯已違
    反醫療法第73條規定。此外，桃園醫院之使用人柯朝元及鄭
    幼文疏未告知被害人患有肝硬化病情；對於被害人之「肝硬
    化」病情亦未進行正確診斷及處置，致被害人病情延誤惡化
    。柯朝元、鄭幼文於被害人歷次門診中竟未依先前之超音波
    報告結果（92年10月16日）發現之肝硬化，詳實告知被害人
    病情，已違反醫師法第12條之1 規定，更將被害人病情錯誤
    診斷為「B 型肝炎」、「消化不良」，亦未對被害人之肝硬
    化病情進行應為之處置，致被害人肝硬化病情未獲控制，肝
    機能提早惡化，影響肝癌之治療預後，顯有疏失云云，為被
    告所否認。
  1.經查，本院依兩造聲請將本件送請衛生署醫審會鑑定，衛生
    署醫審會於97年4 月17日以衛署醫字第0970200132號函及所
    附之鑑定書函覆本院之鑑定意見略以：．．．(四)肝癌體積之
    倍增時間差異很大，從小於3 個月至大於1 年，均有可能。
    本件病人（即被害人）之腫瘤，依其病程觀察，應為倍增時
    間較短，亦即生長較快者。本件病人影像檢查問題，可能為
    超音波上不易將腫瘤和其背景已硬化之肝臟做區分，而不在
    於腫瘤增長時間。(五)桃園醫院之超音波檢查診斷為肝硬化，
    尚未診斷出罹患肝癌。本件病人於該院定期接受腹部超音波
    及血清胎兒球蛋白檢查，此為慢性肝炎、肝硬化病人之常規
    。病人於94年7 月28日於該院之血清胎兒球蛋白檢測值為16
    .69ng/ml（肝癌診斷標準為大於400ng/ml），尚在正常範圍
    內。(六)肝硬化病人未進展至較晚期，如出現腹水等症狀前一
    般不需要特別藥物治療。因肝硬化病人為肝癌發生之高危險
    群，標準處置為定期進行腹部超音波及血清學檢查。桃園醫
    院曾作上述之檢查，有遵循上開常規。(七)以桃園醫院94年8
    月以前一系列之超音波檢查及血清胎兒球蛋白測定結果，無
    法診斷為肝細胞癌。(八)桃園醫院94年11月10日急診病例記載
    病人主訴「右腰痛，前幾天有至石園（醫院）看過說是尿路
    結石問題」。該次急診處置，包括尿液及尿路一般檢驗（ur
    inerou tine ）及腹部及骨盆腔X 光檢查（KUB ）。由所附
    病歷資料無法確認是否施作腎臟超音波檢查。以該次病人主
    訴及病史，急診作止痛處置及安排門診追蹤符合醫療常規．
    ．．等語（參見本院卷一第131 至143 頁）。嗣原告聲請對
    該次鑑定意見再為補充鑑定，衛生署醫審會復於98年7 月9
    日以衛署醫字第0980261347號函及所附之鑑定書函覆本院之
    鑑定意見略以：(一)病人之直接死亡原因為肝衰竭併大量出血
    。導致肝衰竭原因應為復發之肝癌。肝硬化則可能加重病人
    內出血嚴重程度。(二)肝癌診斷時之臨床分期與長期存活率有
    關，如第1 期病人長期存活率相對於第4 期病人明顯較佳。
    但有些肝癌初診斷時即為晚期肝癌（如造成血管侵犯等），
    而此病例要早期診斷之困難點有二：(1)胎兒蛋白不高。(2)腫
    瘤在超音波影響難以及（應係「與」之誤載）肝硬化之背景
    做區分。(三)本案和絕大多數患者都是先有肝硬化才有肝癌。
    本案之直接死因應記載為肝癌。．．．(五)胎兒蛋白檢查是肝
    癌高危險群（慢性B 型或C 型肝炎、肝硬化等患者）之篩檢
    工具，同時也是肝癌確定診斷檢查工具之一。肝癌確立診斷
    方式有二：(1)肝穿刺或切片確立組織學診斷。(2)符合臨床診
    斷之三要件為：有慢性肝炎或肝硬化等肝癌之危險因子。
    超音波檢查、電腦斷層掃描、核磁共振掃描及血管攝影等
    4 項影像檢查中，至少有2 項符合肝癌之特徵。血中胎兒
    蛋白值大於200ng/ml（較早期使用之異常值切點為400ng/ m
    l ）。．．．(七)由94年11月10日桃園醫院急診病歷，無法得
    知醫師有無對病人詢問體重減輕。該日急診醫師有進行身體
    檢查觸診病人腹部（食道無法進行觸診），而當日開立之腹
    部影像學檢查為一般腹部泌尿道攝影。未見台北榮總病歷紀
    錄。以病人主訴右上腹疼痛，醫療常規為詢問相關症狀及病
    史，並進行身體檢查。若有需要再輔以抽血及影像學檢查，
    桃園醫院急診處處置符合醫療常規。(八)肝硬化未出現症狀前
    ，一般不需要特別藥物治療。但肝硬化為肝癌發生之危險因
    子，故定期進行腹部超音波及抽血檢查為標準處置。桃園醫
    院之處置，符合醫療常規，並無誤失之處等語（參見本院卷
    一第331 至338 頁）。由此可知，被告在得知被害人有肝硬
    化之情形後，已對被害人定期進行腹部超音波及抽血檢查之
    標準處置，然因依被害人之超音波檢查及血清胎兒球蛋白測
    定結果，均無法診斷被害人有肝細胞癌，故被告未對被害人
    續行肝癌相關之確立診斷，諸如以肝穿刺或切片確立組織學
    診斷，或以電腦斷層掃描、核磁共振掃描及血管攝影等影像
    檢查方式，被告所為既與醫療常規無違，自難認定桃園醫院
    及易修成等4 名醫師有何判斷疏失或欠缺善意管理人之注意
    義務。
  2.再者，本件係被告依被害人之超音波檢查及血清胎兒球蛋白
    測定結果，判定被害人尚未罹患肝癌，始未對被害人為肝癌
    之相關治療，自與醫療法第73條所規定「醫院、診所因被告
    限於人員、設備及專長能力，無法確定病人之病因或提供完
    整治療時，應建議病人轉診」之情形不符。至於衛生署醫審
    會雖於第2 次鑑定意見中記載：「超音波檢查」結果之判讀
    ，涉及操作醫師主觀判斷。本案病人肝癌可能為浸潤型，致
    使其超音波影像較不易和已硬化之肝臟做區分。若醫師對影
    像判斷有誤，無法單純由「檢查結果報告」發現所有失誤等
    語（參見本院卷一第335 頁），然查，原告並未舉證證明桃
    園醫院之醫師於92年10月16日、93年4 月8 日、93年9 月13
    日、93年11月30日、94年4 月1 日、94年8 月3 日為被害人
    進行腹部超音波掃瞄後，操作醫師對各次超音波影像作出錯
    誤判斷，導致檢查結果報告內容有所不實，進而延滯被害人
    之治療等情，且衛生署醫審會亦未就上述各次檢查結果報告
    具體指明有何可疑或待查之處，是原告僅以被害人於94 年
    11月11日晚間至台北榮總之急診，經台北榮總以電腦斷層掃
    描後，確認腫瘤已有6 公分為由，即主張被告於94年11 月
    10日以前為被害人所作之數次超音波影像中，理應可以發現
    被害人已有肝腫瘤，竟未能正確判讀，被告此舉顯有醫療疏
    失云云，尚嫌速斷。
  3.此外，依台北榮總於97年9 月19日以北總內字第0970018466
    號函覆本院內容略以：．．．病患（即被害人）於94年11月
    22日由腸胃科出院。於94年12月6 日再住入一般外科病房，
    並於94年12月8 日接受肝右葉切除去除肝癌腫瘤。由周嘉揚
    大夫主刀。由於顯微病理診斷確定肝癌細胞，且已有轉移至
    淋巴結等處，術後乃安排轉診至本院癌病治療中心趙毅主任
    給予輔助性化學及放射治療。病患於95年1 月9 日從癌病治
    療中心出院。病患肝癌腫瘤期別為T3N1M0，stage IIIc ，表
    示腫瘤〉5 公分，有血管侵襲，有周圍淋巴結轉移，根據台
    北榮總研究報告，此期別病患5 年無復發存活率約百分之20
    。肝癌治療後病患存活不單只看腫瘤大小，需同時考慮其他
    因素包括腫瘤數目，有否血管侵襲，有否腫瘤破裂，病患肝
    功能狀況等（參見本院卷一第260 至261 頁），由此可知，
    被告雖未能被害人在桃園醫院就診期間（即92年10月16日至
    94年11月10日），藉由超音波及血液檢查時發現被害人已有
    肝腫瘤，然被害人是否能因桃園醫院早期發現上述肝腫瘤存
    在，並施以手術切除該腫瘤後，即可完全治癒肝癌，而免於
    死亡，仍存有許多變數。又依卷內資料所示，僅可認定被害
    人之直接死亡原因為肝衰竭併大量出血，而導致肝衰竭原因
    為復發之肝癌，惟該復發之肝癌係何時形成，及形成之原因
    與台北榮總所切除之肝腫瘤間有何關聯，均無法加以判斷，
    則被害人之死亡結果與被告未檢查出被害人罹患上述肝腫瘤
    等行為之間亦難認定有何因果關係存在。綜上，原告既尚未
    舉證證明被告之醫療行為有疏失，導致被害人之死亡結果發
    生，是原告依債務不履行之法律關係，請求被告負連帶賠償
    責任，於法不合，不足採信。
  (四)原告另主張醫療法第73條第1 項及第82條第1 項分別規定：
    「醫院、診所因限於人員、設備及專長能力，無法確定病人
    之病因或提供完整治療時，應建議病人轉診。但危急病人應
    依第60條第1 項規定，先予適當之急救，始可轉診」；「醫
    療業務之施行，應善盡醫療上必要之注意」，皆屬「保護他
    人之法律」。被告違反上開醫療法之規定，致生被害人損害
    ，依民法第184 條第2 項推定有過失，被告如欲免責，應舉
    證其自身無過失云云。然查，衛生署醫審會於兩次鑑定意見
    均明確表明肝硬化病人未進展至較晚期，如出現腹水等症狀
    前一般不需要特別藥物治療。因肝硬化病人為肝癌發生之高
    危險群，標準處置為定期進行腹部超音波及血清學檢查，桃
    園醫院曾作上述之檢查，有遵循上開常規，且以桃園醫院94
    年8 月以前一系列之超音波檢查及血清胎兒球蛋白測定結果
    ，無法診斷為肝細胞癌之鑑定意見，足見被告並未違反醫療
    上應盡之必要注意，原告既未能提出其他反證推翻，是原告
    此部分主張，亦難採信。
  (五)按醫療行為並非從事製造危險來源之危險事業或活動者，亦
    非以從事危險事業或活動而獲取利益為主要目的，亦與民法
    第191 條之3 之立法理由所例示之工廠排放廢水或廢氣、桶
    裝瓦斯廠裝填瓦斯、爆竹廠製造爆竹、舉行賽車活動、使用
    炸藥開礦、開山或燃放焰火等性質有間，並無民法第191 條
    之3 之適用（最高法院96年度台上字第450 號判決意旨參照
    ）。查原告係主張被告所提供之醫療服務對原告造成損害，
    揆諸上開說明，本件應無民法第191 條之3 之適用，是原告
    主張民法第191 條之3 所指事業或工作活動之種類並無限制
    ，只要從事之活動或工作，無論是工作或活動本身抑或其使
    用之工具或方法，有生損害於他人之「危險」，即應對他人
    所受損害，負賠償責任。因此，民法第191 條之3 之規定在
    醫療行為有其適用云云，於法有違，為不足採。
  (六)按民事訴訟法第277 條固規定，當事人主張有利於己之事實
    者，就其事實有舉證之責任。但法律別有規定，或依其情形
    顯失公平者，不在此限。惟依該條文之規定，原則上由主張
    有利於己之事實者，先就其事實有舉證之責任，但在例外情
    形下如法律別有規或依其情形顯失公平，始轉換由對造負舉
    證之責。本件法並無明文規定由醫院或醫師就其醫療行為，
    先負無侵權行為之舉證之責，若由病患負舉證之責時，亦無
    有何顯失公平之情形，然貿然先由醫院或醫師就其醫療行為
    ，有無侵權行為，先負舉證之責，即就消極事實負舉證之責
    ，非但過苛，且在社會保險制度未健全前，即逕採醫院或醫
    師先負舉證之責，必將破壞整個醫療體制。足見醫療行為並
    無民事訴訟法第277 條但書舉證責任減輕（或轉換）規定之
    適用。本件原告主張被告有上述醫療過失，已構成怠於善良
    管理人之注意，致被害人死亡結果之損害。易修成等4 名醫
    師身為被害人之主治醫師及超音波檢查醫師，皆負依醫療常
    規診治被害人之義務，在客觀上為被害人因此所生損害之共
    同原因，依民法第185 條規定，請求被告負共同侵權行為之
    損害賠償責任。再依民法第188 條第1 項規定，桃園醫院為
    易修成等4 名醫師之僱用人，自應依本條規定對原告與其餘
    被告連帶負損害賠償責任云云。惟查，本件經本院依兩造聲
    請送衛生署醫審會鑑定，經衛生署醫審會依桃園醫院提供之
    被害人就診病歷及X 光資料加以綜合判斷（參見本院卷一第
    332 頁），作出「肝硬化未出現症狀前，一般不需要特別藥
    物治療。但肝硬化為肝癌發生之危險因子，故定期進行腹部
    超音波及抽血檢查為標準處置，桃園醫院之處置，符合醫療
    常規，並無誤失之處」之鑑定意見（參見本院卷一第335 頁
    ）。至於原告雖提出其他文獻資料以資佐證被告於94年11
    月10日未發現被害人有肝腫瘤之情形，亦未為任何肝癌之治
    療或建議被害人轉診，有違一般醫療常規，並據此主張被告
    有4 項過失，分別為：1.檢查或檢驗疏誤；2.症狀判斷疏誤
    及未與及時正確判斷之延誤；3.醫療方法疏誤；4.轉診之延
    誤云云。然查，上述文獻僅係學理之論述，肝癌之實際發生
    狀況仍應視個案而有不同，原告迄今仍未就被告為被害人定
    期進行腹部超音波及抽血檢查，依各次超音波檢查及血清胎
    兒球蛋白測定結果，被告理應得以診斷出被害人已罹患肝癌
    一事舉證以實其說，且原告亦未就被告之死亡結果與被告之
    治療行為間有何因果關係加以證明，是原告主張被告應負連
    帶侵權行為責任，尚乏所據，不足採信。
  (七)從而，原告基於侵權行為及債務不履行之法律關係，請求被
    告應連帶給付原告3,106,530 元，及自起訴狀繕本送達最後
    被告之翌日起至清償之日止，按法定週年利率百分之5 計算
    之遲延利息，為無理由，應予駁回。原告之訴既經駁回，其
    假執行之聲請，亦失所附麗，應併予駁回。
五、本件事實已臻明確，兩造其餘之攻擊或防禦方法，經本院斟
    酌後，認均不足以影響本裁判之結果，爰不一一予以論駁，
    附此敘明。
六、據上論結，本件原告之訴為無理由，依民事訴訟法第78條，
    判決如主文。
中    華    民    國    99    年    5     月    3     日
                  民事第一庭    法  官   林哲賢
以上正本證明與原本無異
如對本判決上訴，須於判決送達後20日內向本院提出上訴狀
中    華    民    國    99    年    5     月    4     日
                                書記官  陳佳彬

司法院資訊處製作；財團法人民間司法改革基金會備份。
